臺灣士林地方法院民事判決
110年度重訴字第318號
原      告  陳清吉  
            鄭玉城  
            鄭敬子  
共      同
訴訟代理人  蔡文燦律師
被      告  財政部國有財產署
法定代理人  曾國基  
訴訟代理人  郭曉蓉  
複  代理人  吳嘉榮律師
上列當事人間請求塗銷土地所有權登記事件，本院於民國110年1
1月17日言詞辯論終結，判決如下：
    主      文
被告應將如附表所示之土地所有權登記予以塗銷。
訴訟費用由被告負擔。
    事實及理由
一、原告主張：原告陳清吉、鄭玉城、鄭敬子（下合稱原告）依
    序為訴外人鄭陳惜、鄭四科、鄭龍江（下合稱鄭陳惜等3人
    ）之繼承人。日據時期七星郡士林街溪州底字溪州底485-3
    番地土地（下稱系爭485-3番地）原登記為鄭陳惜等3人與他
    人分別共有（應有部分依序為2分之1、10分之1、10分之1）
    ，於民國21年（即昭和7年）4月12日因河川消除，於23年（
    即昭和9年）4月9日辦理抹消登記，嗣於91年9月18日經臺北
    市士林地政事務所（下稱士林地政事務所）公告浮覆，並編
    為臺北市○○區○○段0○段000地號土地（下稱系爭538地號土地
    ），於96年12月29日以第一次登記為原因，登記為中華民國
    所有，並以被告為管理機關（下稱系爭甲所有權登記）。另
    臺北市○○區○○○段○○○○段00000地號土地（下稱系爭485-7地
    號土地）原亦登記為鄭陳惜等3人與他人分別共有(應有部分
    依序為2分之1、10分之1、10分之1），於40年2月17日辦理
    流失削除登記，於71年5月31日流失回復土地，並編為臺北
    市○○區○○段0○段00000地號（下系爭137-3地號土地，並與系
    爭538地號土地合稱系爭土地），於110年1月26日以第一次
    登記為原因，登記為中華民國所有，並以被告為管理機關（
    下稱系爭乙所有權登記，並與系爭甲所有權登記合稱系爭所
    有權登記）。系爭土地浮覆後，依土地法第12條第2項規定
    ，不待登記即應回復為原所有權人所有，鄭陳惜等3人已死
    亡，原告為其等繼承人之一，系爭土地在鄭陳惜等3人之權
    利範圍內，即為鄭陳惜等3人之繼承人公同共有，系爭所有
    權登記已妨害原告公同共有之權利，爰依民法第828條第2項
    、第821條、第767條第1項規定，請求被告將系爭所有權登
    記權利範圍10分之7予以塗銷等語。並聲明：如主文第1項所
    示。
二、被告則以：系爭土地縱已浮覆，原告未向主管機關證明系爭
    土地為鄭陳惜等3人原有前，不當然回復所有權。又系爭土
    地經地政機關公告辦理所有權第一次登記，於公告期滿無人
    異議，始辦理登記為國有，縱經起訴，亦不能予以變更，原
    告提起本件訴訟自無權利保護之必要。況原告就系爭土地之
    塗銷登記請求權，已罹於15年之消滅時效等語，資為抗辯。
    並聲明：原告之訴駁回。
三、兩造所不爭執之事項：
㈠、系爭485-3番地登記為鄭陳惜等3人與他人分別共有，應有部
    分依序為2分之1、10分之1、10分之1，21年（即昭和7年）4
    月12日因河川消除，於23年（即昭和9年）4月9日辦理抹消
    登記。系爭485-3番地於91年9月18日經士林地政事務所以北
    市士地一字第09131557800號函公告浮覆地之土地標示及地
    籍圖，並編為系爭538地號土地，於96年12月29日以第一次
    登記為原因，登記為國有，並以被告為管理機關（即系爭甲
    所有權登記）。
㈡、系爭485-7地號土地登記為鄭陳惜等3人與他人分別共有，應
    有部分依序為2分之1、10分之1、10分之1，於40年2月17日
    辦理流失削除登記，於71年5月31日流失回復土地，浮覆前
    面積912平方公尺，浮覆後辦理地籍圖重測，重測後編為系
    爭137-3地號土地，面積原登記為887平方公尺，嗣於81年6
    月8日辦理更正面積為426平方公尺，於110年1月26日以第一
    次登記為原因，登記為國有，並以被告為管理機關（即系爭
    乙所有權登記）。該土地辦理第一次公告期間，無人提出異
    議。
㈢、鄭陳惜於59年10月21日死亡，陳清吉為鄭陳惜之繼承人之一
    ；鄭四科於80年10月5日死亡，鄭玉城為鄭四科之繼承人之
    一；鄭龍江於89年2月3日死亡，鄭敬子為鄭龍江之繼承人之
    一。
四、本院得心證之理由：
㈠、按私有土地，因天然變遷成為湖澤或可通運之水道時，其所
    有權視為消滅。前項土地，回復原狀時，經原所有權人證明
    為其原有者，仍回復其所有權，土地法第12條定有明文。所
    謂私有土地因成為公共需用之湖澤或可通運之水道，其所有
    權視為消滅，並非土地物理上之滅失，所有權亦僅擬制消滅
    ，該土地回復原狀時，依同條第2項之規定，原土地所有人
    之所有權當然回復，無待申請地政機關核准。至同項所稱「
    經原所有權人證明為其原有」，乃行政程序申請所需之證明
    方法，不因之影響其實體上權利（最高法院110年度台上字
    第960號、109年度台上字第618號、108年度台上字第1597號
    判決意旨、103年度第9次民事庭會議決議意旨參照）。經查
    ，鄭陳惜等3人與他人分別共有之系爭485-3番地，於21年4
    月12日因河川消除，於23年4月9日辦理抹消登記，於91年9
    月18日經士林地政事務所公告浮覆，並編為系爭538地號土
    地；鄭陳惜等3人與他人分別共有之系爭485-7地號土地登記
    ，於40年2月17日辦理流失削除登記，於71年5月31日流失回
    復土地，浮覆後辦理地籍圖重測，重測後編為系爭137-3地
    號土地等情，為兩造所不爭執（見不爭執事項㈠、㈡），又系
    爭土地已發生物理上浮覆，亦為兩造所不爭執（見本院卷第
    382頁），揆諸前開說明，系爭土地在鄭陳惜等3人之權利範
    圍內之所有權即當然回復為原所有權人鄭陳惜等3人所有，
    並由鄭陳惜等3人之繼承人繼承所有權。而陳清吉為鄭陳惜
    之繼承人之一，鄭玉城為鄭四科之繼承人之一，鄭敬子為鄭
    龍江之繼承人之一，為被告所不爭執（見不爭執事項㈢），
    於原告分別與鄭陳惜等3人之其他繼承人協議或訴請分割遺
    產前，依民法第1151條規定，各繼承人對於遺產全部應為公
    同共有，是原告主張因繼承而分別與鄭陳惜等3人之其他繼
    承人公同共有鄭陳惜等3人就系爭土地之所有權，即非無據
    。被告辯稱原告未向主管機關證明系爭土地為鄭陳惜等3人
    原有前，不當然回復所有權云云，即無可取。
㈡、被告復抗辯系爭土地經地政機關公告辦理所有權第一次登記
    ，於公告期滿無人異議，始辦理登記為國有，縱經起訴，亦
    不能予以變更，原告提起本件訴訟自無權利保護之必要云云
    。惟土地法第43條所謂登記有絕對效力，係為保護第三人起
    見，將登記事項賦予絕對真實之公信力。第一次所有權登記
    在第三人尚未信賴該登記而取得權利之前，並不能據以除斥
    真正之權利，真正權利人在訴請塗銷登記前，主張其權利自
    無不可（最高法院33年上字第678號判決先例意旨參照）。
    經查，系爭土地原為鄭陳惜等3人與他人分別共有，該等土
    地已因浮覆而回復原狀，系爭土地原所有權人之所有權即當
    然回復，業如前述，且系爭所有權登記為第1次登記(保存登
    記)，中華民國並非信賴登記之第三人，即無土地法第43條
    所定登記絕對效力之適用，揆諸上開說明，真正權利人在訴
    請塗銷登記前，仍得主張其所有權存在，則被告以前詞抗辯
    原告提起本件訴訟欠缺權利保必要云云，自無可採。
㈢、按所有人對於妨害其所有權者，得請求除去之，民法第767條
    第1項中段定有明文。又各共有人對於第三人，得就共有物
    之全部為本於所有權之請求；但回復共有物之請求，僅得為
    共有人全體之利益為之，同法第821條亦有明文。上開規定
    ，於公同共有準用之，此觀同法第828條第2項規定自明。又
    按請求權，因15年間不行使而消滅，民法第125條本文定有
    明文。依司法院大法官釋字第107、164號解釋意旨，已登記
    不動產所有人之回復請求權或除去妨害請求權，依其性質，
    無民法第125條消滅時效規定之適用。所謂已登記之不動產
    ，係指依我國法令所為之登記而言，是未依我國法令完成系
    爭土地所有權人登記者，其物上請求權仍有15年消滅時效之
    適用。經查：
  ⒈鄭陳惜等3人與他人分別共有之系爭485-3番地、系爭485-7地
    號土地前後經辦理抹消登記、流失削除登記，嗣土地回復原
    狀，原所有人之所有權當然回復，原告與鄭陳惜等3人之其
    他繼承人即分別因繼承關係而公同共有鄭陳惜等3人就系爭
    土地之權利範圍等情，已詳述如前，是原告依民法第767條
    第1項中段、第828條第2項準用第821條規定，請求被告塗銷
    系爭所有權登記權利範圍10分之7，洵屬有據。
  ⒉被告抗辯原告就系爭土地之塗銷登記請求權，已罹於15年之
    消滅時效云云。查系爭485-3番地於日據時期登記為鄭陳惜
    等3人與他人分別共有，而鄭陳惜等3人、原告尚未於光復後
    為所有權登記，其物上請求權固有15年消滅時效之適用。惟
    原告訴請塗銷者，乃96年12月29日辦理之系爭甲所有權登記
    ，應認自斯時起原告之所有權始遭妨害，迄至原告於110年8
    月27日提起本件訴訟（見本院卷第12頁收狀戳章），尚未逾
    15年。又鄭陳惜等3人於系爭485-7地號土地辦理流失削除登
    記前，已依我國法令登記為所有權人，有該地號土地之土地
    登記簿可稽（見本院卷第91至93頁），揆諸前開說明，應無
    15年消滅時效之適用。是被告辯稱系爭土地於79年3年6日物
    理上浮覆時，原告即得為請求，本件請求權已罹於15年時效
    云云，顯非可採。
五、綜上所述，原告依民法第767條第1項中段、第828條第2項準
    用第821條規定，請求被告將系爭所有權登記權利範圍10分
    之7予以塗銷，為有理由，應予准許。
六、本件事證已臻明確，兩造其餘之攻擊或防禦方法及所用之證
    據，經本院斟酌後，認為均不足以影響本判決之結果，爰不
    逐一論列，附此敘明。
七、訴訟費用負擔之依據：民事訴訟法第78條。
中　　華　　民　　國　　110 　年　　12　　月　　15　　日
                  民事第一庭  法  官  黃筠雅　　　
以上正本係照原本作成。
如對本判決上訴，應於判決送達後20日內向本院提出上訴狀，若
委任律師提起上訴者，應一併繳納上訴審裁判費，否則本院得不
命補正逕行駁回上訴。
中　　華　　民　　國　　110 　年　　12　　月　　20　　日
                              書記官  陳芝箖
附表　　
編號 土地地號 登記原因 登記所有權人 登記日期 （民國） 請求塗銷權利範圍 1 臺北市○○區○○段0○段000地號土地 第一次登記 中華民國 96年12月29日 10分之7 2 臺北市○○區○○段0○段00000地號土地 第一次登記 中華民國 110年1月26日 10分之7